---
title: "Trabajo Practico 2 - Econometria"
output: html_notebook
---

#### a) Generación de Variables

Generar 4 variables: una que represente el salario semanal en pesos, dos variables binarias: género y una que represente si estudió en una universidad pública o privada.

Según un estudio de la consultora Ekonomía en 2021, los graduados de universidades privadas en Argentina ganaban en promedio un 27% más que los graduados de universidades públicas al inicio de sus carreras laborales.

Esta brecha salarial tendía a disminuir con los años de experiencia, pero aún se mantenía una diferencia del 17% a favor de los egresados de instituciones privadas después de 10 años de haber obtenido el título.

Las carreras con mayores brechas salariales eran las relacionadas con negocios, administración y finanzas, mientras que en áreas como ingeniería y ciencias exactas, la diferencia era menor.

Cuál es la diferencia de sueldos en base a la experiencia en egresados universidad en argentina

1.  Estudio de PwC Argentina (2021):

-   Los salarios iniciales de recién graduados universitarios eran un 35% menores que los de profesionales con 5 años de experiencia.
-   Después de 10 años de experiencia, los salarios aumentaban en promedio un 80% en comparación con los ingresos iniciales.

2.  Informe del Observatorio de Inserción Profesional de la UBA (2020):

-   Los graduados de carreras de grado de la Universidad de Buenos Aires duplicaban sus ingresos después de 5 años de experiencia laboral.
-   La brecha salarial entre recién egresados y profesionales con más de 10 años de experiencia podía llegar al 120% en algunas disciplinas.

3.  Encuesta de Salarios de Profesionales de KPMG (2019):

-   Los salarios promedio de profesionales argentinos con menos de 2 años de experiencia eran un 45% menores que los de aquellos con más de 10 años de trayectoria laboral.

¿Cuál es la diferencia o la brecha entre varones y mujeres universitarias con respecto al sueldo.?

algunos hallazgos e investigaciones previas sobre este tema en Argentina, teniendo en cuenta que la situación podría haber cambiado:

-   Según un estudio del Ministerio de Economía de Argentina en 2021, las mujeres egresadas de universidades ganaban en promedio un 27% menos que sus pares hombres al iniciar sus carreras laborales.

-   El informe "Brechas de Género en la Educación Superior" del Banco Mundial (2020) encontró que la brecha salarial entre hombres y mujeres profesionales en Argentina oscilaba entre el 15% y el 25%, dependiendo del campo de estudio.

-   Una encuesta de la consultora Mercer (2019) reveló que la brecha salarial de género entre egresados universitarios en Argentina era de aproximadamente 22% a favor de los hombres, incluso después de controlar por factores como experiencia, nivel educativo y puesto de trabajo.

-   Según datos del Observatorio de Inserción Profesional de la UBA (2018), las graduadas mujeres de carreras de grado de esa universidad percibían salarios iniciales un 18% menores que sus compañeros varones.

¿Cuál es la varianza de sueldos entre graduados universitarios de economía en argentina?

Sin embargo, puedo compartir algunos hallazgos generales de estudios previos sobre la dispersión salarial en esta profesión en Argentina:

1.  Encuesta de Salarios de UBA Económicas (2020): Este informe reveló que el salario promedio mensual de los graduados de la Facultad de Ciencias Económicas de la Universidad de Buenos Aires oscilaba entre \$45.000 y \$90.000 pesos argentinos, dependiendo de la antigüedad laboral.

2.  Estudio de Salarios de KPMG (2019):\
    Para el área de Finanzas/Economía, este reporte indicó que los salarios brutos mensuales en Argentina iban desde \$38.000 para posiciones junior hasta \$180.000 para cargos gerenciales.

3.  Reporte de PwC (2018): Según este informe, el rango salarial de economistas en empresas privadas argentinas variaba desde \$30.000 para analistas hasta \$120.000 para puestos de jefaturas.

Es importante destacar que estos datos pueden haber variado en los últimos años debido a factores económicos, políticas salariales, inflación y otros aspectos propios del mercado laboral argentino.

```{r}
# Generar variables y datos de muestra
set.seed(123)
salario_semanal <-300000 
# experiencia(0 = Falso, 1 = Verdadero)
experiencia <- sample(0:10, 1000, replace = TRUE)

# Género (0 = Femenino, 1 = Masculino)
genero <- sample(c(0, 1), 1000, replace = TRUE)

# Universidad (0 = Pública, 1 =  Privada)
universidad <- sample(c(0, 1), 1000, replace = TRUE)

#valores
μ_gen <- (0.18 * salario_semanal)
μ_exp <- (0.05 * salario_semanal) # 35% en 5 años entonces 35/5 = 5% por año
μ_univ <- (0.17 * salario_semanal)
error_std_dev <- 50000 #tomando la mitad del valor salarial lo divido en 3 partes

# Salario semanal en pesos
salario <- salario_semanal + μ_gen * genero + μ_exp * experiencia + μ_univ * universidad + rnorm(1000, 0, error_std_dev)
dat <- data.frame(salario, genero, experiencia, universidad)
plot(salario)
```

Modelo de Regresión

Generar una ecuación en la cual el salario sea explicado por el género, experiencia y por la interacción entre género y asistencia a universidad pública. Interprete la salida de regresión.

-   Chequear residuos para ver si existe heterocedasticidad. ¿Qué observa?
-   Realizar algún test de heterocedasticidad.
-   ¿Son robustos los errores estándares? ¿Cómo corrige los errores para que sean consistentes? ¿Qué observa al corregir?

```{r}
# Ajustar el modelo de regresión lineal
# Salario semanal en pesos
set.seed(123)
modelo <- lm(salario ~ genero + experiencia + genero * universidad)
summary(modelo)

```

Interpretación:

1.  **Término constante (Intercept)**: El salario base estimado para una persona de género femenino (genero = 0), sin experiencia (experiencia = 0) y que asistió a una universidad publica (universidad = 1) es de 298380.19 unidades monetarias.

2.  **Efecto del género (genero)**: Si una persona es de género masculino (genero = 1), su salario aumenta en 50710.30 unidades monetarias en comparación con una persona de género femenino (genero = 0), manteniendo todo lo demás constante.

3.  **Efecto de la experiencia (experiencia)**: Por cada año adicional de experiencia, el salario aumenta en 15269.17 unidades monetarias, manteniendo todo lo demás constante.

4.  **Efecto de la universidad**: Si asistió a universidad privada (universidad=1), el salario aumenta en 52792.13 unidades monetarias, manteniendo todo lo demás constante.

5.  **Interacción entre género y asistencia a universidad pública (genero:universidad)**: Si una persona es de género masculino (genero = 1) y asistió a una universidad pública (universidad = 0), su salario aumenta 63.81, en comparación con una persona de género femenino que asistió a una universidad privada.

6.  **R-cuadrado ajustado**: El modelo explica aproximadamente el 59.46% de la variabilidad observada en el salario.

7.  **Significancia estadística**: Los coeficientes son estadísticamente significativos (p-value \< 0.001), lo que indica que los efectos del género y la experiencia, son relevantes para explicar el salario, excepto la interacción entre género y asistencia a universidad pública.

8.  Es importante tener en cuenta que los resultados dependen de los datos de muestra generados aleatoriamente. En una situación real, los coeficientes y su interpretación pueden variar según el conjunto de datos y el contexto específico.

9.  Simulación de Regresiones Simular 10 regresiones únicamente con variable dependiente: salario, independientes: género y género×publica, y graficar las rectas de regresión. ¿Qué observa?

```{r}
#graficos exploratorios, que me pueden dar indicios..
par=par(mfrow =c (2,2))#forma de distribuir los graficos, en 2 fila 2 colum
e2=(modelo$residuals)^2
plot(dat$genero,e2 , main = "e2 en funcion de genero",
     xlab = "s", ylab = "resid al 2")
plot(dat$experiencia,e2 , main = "e2 en funcion de experiencia",
     xlab = "exp", ylab = "resid al 2")
plot(dat$universidad,e2 , main = "e2 en funcion de universidad",
     xlab = "male", ylab = "resid al 2")
plot(modelo$fitted.values,e2 , main = "e2 en funcion de Y ajustado",
     xlab = "Y ajustado", ylab = "resid al 2")
par(par) #cierro el grafico


```

```{r}
plot(modelo$fitted.values,e2 , main = "e2 en funcion de Y ajustado",
     xlab = "Y ajustado", ylab = "resid al 2")
```

```{r}
# Gráfico de residuos vs. valores ajustados
plot(modelo, which = 1)
```

Observación: En el gráfico de residuos vs. valores ajustados, se puede apreciar que la varianza de los residuos no es constante a lo largo de los valores ajustados, lo que sugiere la presencia de heterocedasticidad.

#### Prueba de heterocedasticidad

```{r}
# Prueba de Goldfeld-Quandt
library(lmtest)
gqtest(modelo)
```

La prueba de Goldfeld-Quandt tiene un p-valor de 0.9904, lo cual es mayor que el nivel de significancia convencional de 0.05, lo que sugiere no hay evidencia de heterocedasticidad en los residuos.

#### Errores Robustos

```{r}
# Errores estándar robustos a heterocedasticidad
library(sandwich)
coeftest(modelo, vcov = vcovHC(modelo, type = "HC1"))

```

```{r}
nprima <- 3/8*1000
valor <- 1000-nprima*2
#instalar lmtest y abrirla test de G-Q
library(lmtest)

gqtest(modelo, point=0.5, fraction=valor, order.by = tabla1$s, data = dat)
```

```{r}
# Función para realizar una regresión y graficar la recta
realizar_regresion <- function() {
  # Generar datos de muestra
  set.seed(sample(1:10000, 1))  # Semilla aleatoria
  salario_semanal <-300000 
  # experiencia(0 = Falso, 1 = Verdadero)
  experiencia <- sample(0:10, 1000, replace = TRUE)
  
  # Género (0 = Femenino, 1 = Masculino)
  genero <- sample(c(0, 1), 1000, replace = TRUE)
  
  # Universidad (0 = Pública, 1 =  Privada)
  universidad <- sample(c(0, 1), 1000, replace = TRUE)
  
  #valores
  μ_gen <- (0.18 * salario_semanal)
  μ_exp <- (0.05 * salario_semanal) # 35% en 5 años entonces 35/5 = 5% por año
  μ_univ <- (0.17 * salario_semanal)
  error_std_dev <- 50000 #tomando la mitad del valor salarial lo divido en 3 partes

  salario <- salario_semanal + μ_gen * genero + μ_exp * experiencia + μ_univ * universidad + rnorm(1000, 0, error_std_dev)
  
  # Ajustar el modelo de regresión lineal
  modelo <- lm(salario ~ genero + experiencia + genero * universidad)
  
  # Graficar la recta de regresión
  plot(experiencia, salario, xlab = "Experiencia", ylab = "Salario",
       main = paste("Regresión", sample(1:10000, 1)))
  abline(modelo, col = "red")
  
  return(modelo)
}

# Realizar la simulación de Monte Carlo y graficar las rectas
par(mfrow = c(2, 5))  # Configurar la disposición de gráficos
resultados <- lapply(1:10, realizar_regresion)
```
